【裁判字號】    97,國,7
【裁判日期】    971022
【裁判案由】    國家賠償
【裁判全文】
臺灣高雄地方法院民事判決                 97年度國字第7號
原      告  乙○○
被      告  高雄縣政府鳳山市公所
法定代理人  甲○○
訴訟代理人  何曜男律師
上列當事人間國家賠償事件，本院於民國97年10月8 日言詞辯論
終結，判決如下：
  主  文
原告之訴及假執行之聲請均駁回。
訴訟費用由原告負擔。
  事實及理由
壹、程序方面：
一、按依國家賠償法請求損害賠償時，應先以書面向賠償義務機
    關請求之。賠償義務機關對於前項請求，應即與請求權人協
    議。協議成立時，應作成協議書，該項協議書得為執行名義
    。賠償義務機關拒絕賠償，或自提出請求之日起逾30日不開
    始協議，或自開始協議之日起逾60日協議不成立時，請求權
    人得提起損害賠償之訴，國家賠償法第10條第1 項、第11條
    第1 項分別定有明文。經查，本件原告主張被告應負國家賠
    償責任，原告於民國96年5 月15向被告請求賠償，經被告於
    96年6 月13日函覆拒絕賠償，有高雄縣鳳山市公所國家賠償
    拒絕賠償理由書附卷可稽，堪信為真，是原告起訴時已履行
    首揭法條之前置程序規定，應予准許，合先敘明。
貳、實體方面
一、原告主張：訴外人蔡爵丞為原告之子，蔡爵丞於95年2 月26
    日6 時45分許，駕駛車牌號碼OJV-763 之重型機車，行經高
    雄縣鳳山市○○路○ 段地下道上之地面迴轉道北側，該地下
    道之地上路面設計為行人、汽車、機車均能行駛，而地面迴
    轉道北側盡頭處設置有一人行地下道（下稱系爭人行地下道
    ）。因系爭人行地下道未在地下道入口前，設置任何阻絕設
    施，以防範、阻止機車及腳踏車不慎闖入，使機車及腳踏車
    行至迴轉道路口底時，雖可左轉，然若直行時，極易誤闖入
    系爭人行地下道內，致蔡爵丞行經該處時，不慎闖入系爭人
    行地下道，自地下道樓梯跌落地面而發生車禍（下稱系爭交
    通事故），經送醫於當日8 時35分因顱內出血不治死亡。被
    告對系爭人行地下道之管理有上開疏失，致蔡爵丞發生系爭
    交通事故死亡，原告因而受有醫療費用新台幣（下同）5,29
    2 元、喪葬費用150,000 元，扶養費4,400,886 元之損失，
    且原告因此事故受有極大精神上痛苦，本得請求被告賠償上
    開損失及精神慰撫金1,000,000 元，惟因蔡爵丞於事發時飲
    酒後駕車，對於本件事故之發生應自行負擔30% 之過失責任
    ，故被告應賠償之金額為3,889,325 元【計算式：（5,292
    ＋150,000 ＋4,400,886 ＋1,000,000） ×70%=3,889,325
    ，元以下4 捨5 入】，原告乃於96年5 月15 日 依法向被告
    提出賠償前述損失之請求，惟被告拒絕賠償，為此，爰依國
    家賠償法第3 條第1 項之規定提起本訴，請求被告賠償上開
    損失等語。並聲明求為判決：（一）被告應給付原告3,889,
    325 元，及自起訴狀繕本送達翌日起至清償日止，按年息5%
    計算之利息。（二）願供擔保，請准宣告假執行。
二、被告則以：系爭人行地下道為被告依市區道路及附屬工程設
    計標準第17條規定標準設置相關標誌，並於出入口設置有行
    人請走地下道之指示，另於入口處亦有燈光照明顯示。又被
    告對該地下道結構及其附屬之照明、通風與排水設備，均有
    定期安全檢查，並經常作必要之補強維護，是該處已有近20
    年未有類似事故發生，足見被告並無管理上欠缺情形，且事
    發當時係上午6 點45分，天色已亮。蔡爵丞發生交通事故時
    ，血中含酒精濃度高達124.9 毫克，換算成酒測呼氣值為0.
    624mg/l ，已超過不足以安全駕駛之標準值甚多，是系爭交
    通事故之發生，係因蔡爵丞酒後駕車所致，與被告之設置及
    管理無相當因果關係。又縱認被告應負賠償責任，因蔡爵丞
    之酒後駕車而與有過失，且原告另有一子蔡承哲，其成年後
    對原告負有扶養義務，是賠償之金額亦應扣除等語，資為抗
    辯。並聲明求為判決：（一）原告之訴駁回。（二）如受不
    利判決，願供擔保請准宣告免假執行。
三、下列事實為兩造所不爭執，並有戶籍謄本、高雄縣政府警察
    局交通大隊道路交通事故證明書、道路交通事故現場圖、蒐
    證照片、台灣高雄地方法院檢察署相驗屍體證明書、國軍高
    雄總醫院診斷證明書、高雄縣鳳山市公所國家賠償拒絕賠償
    理由書、國軍高雄總醫院門急診療費用明細表、玉堂禮儀社
    費用明細表在卷可憑，堪信為真實：
（一）原告係蔡爵丞之母，蔡爵丞於95年2 月26日6 時45分，酒
      後駕駛車牌號碼OJV-763 之重型機車，行經系爭人行地下
      道發生系爭交通事故，蔡爵丞送醫後經檢測血中酒精值為
      124.9 毫克，換算成酒測呼氣值為0.624MG/L。
（二）系爭人行地下道前之迴轉道寬分別約3 公尺及4 公尺，沿
      路有路燈照明，系爭人行地下道建物高2.4 公尺、寬2 公
      尺。
（三）系爭人行地下道前現存的護欄及警告標示皆為系爭交通事
      故發生後設置，系爭交通事故發生時地下道前僅有「行人
      請走地下道」的標示牌。
（四）原告於96年5 月15向被告請求賠償，經被告於96年6 月13
      日函覆拒絕賠償，
（五）原告因系爭交通事故已支出醫療費用5,292 元、喪葬費用
      150,000 元。
（六）系爭人行地下道之設置及維護機關為被告。
四、兩造爭執之點：
（一）被告就系爭人行地下道之設置及管理是否有欠缺，又與系
      爭交通事故之發生有無相當因果關係?
（二）蔡爵丞飲酒駕車對系爭交通事故之發生是否與有過失?又
      其過失比例為何?
（三）原告依國家賠償法第3 條第1 項、第9 條第2 項規定請求
      賠償，是否有據？如有理由，得請求之金額應為若干？
五、被告就系爭人行地下道之設置及管理是否有欠缺，又與系爭
    交通事故之發生有無相當因果關係?
（一）按國家賠償法第3 條所定公共設施設置或管理欠缺所生國
      家賠償責任之立法，旨在使政府對於提供人民使用之公共
      設施，負有維護通常安全狀態之義務，重在公共設施不具
      通常應有之安全狀態或功能時，其設置或管理機關是否積
      極並有效為足以防止危險或損害發生之具體行為，倘其設
      置或管理機關對於防止損害之發生，已為及時且必要之具
      體措施，即應認其管理並無欠缺，自不生國家賠償責任，
      最高法院92年台上字第2672號判決意旨可資參照。又人民
      依上開規定請求國家賠償時，須人民之生命、身體或財產
      所受之損害，與公有公共設施之設置或管理之欠缺，具有
      相當因果關係，始足當之。
（二）本件原告主張被告未於系爭人行地下道前，設置任何阻絕
      設施，以防範、阻止機車及腳踏車不慎闖入，肇致蔡爵丞
      發生車禍云云。按系爭人行地下道於事發時確實未設立阻
      絕設施乙情，固為兩造所不爭執，惟查系爭人行地下道建
      物本身高2.4 公尺、寬2 公尺，於事發前已依市區道路及
      附屬工程設計標準第17條規定之市區道路人行天橋及人行
      地下道設計規定之標準設置，且在出入口處設置有「行人
      請走地下道」之指示標誌，入口處亦有燈光顯示，是系爭
      人行地下道顯尚屬高大明顯，一眼即可看出該處為人行地
      下道入口，一般人極易加以辨識，當不致有誤闖入之可能
      。況且系爭人行地下道前迴轉道柏油路寬分別約3 公尺及
      4 公尺，從北往南迴轉道入口至系爭人行地下道入口尚有
      約120 公尺，且沿路均有路燈照明，又無障礙物影響視線
      ，能見度距離甚長，參以系爭人行地下道建物高2.4 公尺
      、寬2 公尺，從遠處即可很明顯看出該處為人行地下道，
      客觀上也極易察覺道路盡頭為人行地下道入口，不致使人
      不及應變，一般人當不至毫無所覺逕行衝入系爭人行地下
      道而發生車禍，因此，系爭人行地下道該處未設置阻絕功
      能之設施尚難謂其有設置或管理上之欠缺。是被告抗辯已
      依交通相關法規設置、管理系爭人行地下道等語，為可採
      信。而原告主張系爭人行地下道之管理有欠缺云云，尚難
      憑採。至被告於事發後，雖在系爭人行地下道前設置護欄
      及警告標示，惟此舉僅係為加強系爭人行地下道之辨識性
      ，並非表示該地下道於事發時之設置及管理有何欠缺。
（三）次按公共設施依其物之性質，原有一定之使用目的及使用
      方法，如個人擅自進入非其原有使用目的之公共設施，致
      生傷亡，此項違反使用目的及使用方法之個人行為，所生
      損害，難令國家負賠償責任。最高法院85年度台上字第22
      27號著有判決；又「駕駛人駕駛汽車，應遵守道路交通標
      誌、標線、號誌之指示，．．．」；「汽車行駛時，駕駛
      人應注意車前狀況，．．．並隨時採取必要之安全措施」
      ；；「汽車駕駛人有左列情形之一者，不得駕車．．．。
      飲用酒類或其他類似物後其吐氣所含酒精濃度超過每公
      升０．二五毫克或血液中酒精濃度超過百分之０．０五以
      上者。」道路交通安全規則第90條、第94條第2 項及第11
      4 條第1 項第2 款亦分別定有明文。查系爭人行地下道於
      事發時前設置有「行人請走地下道」之標誌，足徵已提醒
      民眾該地下道為行人行走用地下道，揆諸前揭道路交通安
      全規則之相關規定，蔡爵丞自應遵守交通標誌之指示提高
      警覺小心駕駛，即蔡爵丞於事發時如確有遵守上開交通規
      則行駛，則在當時天候良好、有照明且路況平坦、無障礙
      物之情況下，依客觀之觀察，一般人於甫入迴轉道極容易
      可注意到迴轉道盡頭有人行地下道，而根本不可能會誤闖
      入系爭人行地下道，惟蔡爵丞竟騎乘機車直接闖入系爭人
      行地下道，其死亡顯然不得歸責於該地下道之設置或管理
      甚明。
（四）況按酒精在血液內的濃度，雖個體間存有差異，然一般通
      論而言，人體會隨酒精在血液內濃度之遞增而產生以下不
      同之症狀。以不同級距區分，由初期之「精神欣快，注意
      力、判斷力減低，抑制力變小」，以至「興奮或鎮靜，肌
      肉協調能力受損，反應遲鈍」，而當血液酒精濃度150 ～
      300mg/100ml 時，則出現「精神錯亂，平衡感受損，言詞
      不清，定向力障礙，感覺障礙」等症狀，甚至當血液酒精
      濃度高達250 ～300mg/100 ml時，更出現「昏呆、木僵、
      昏睡、肌肉失調明顯，大小便失禁」等症狀。又飲酒之行
      為法律並未禁止，但因飲酒後會產生上述之症狀，對於安
      全駕駛能力之影響甚鉅，肇事率較諸正常狀況為高，國人
      為此付出極大之生命、財產代價。有鑑於此，政府將服用
      酒類不能安全駕駛動力交通工具而駕駛者，列於公共危險
      罪處罰，其立法目的，企以刑罰制裁力量嚇阻酒後駕車之
      行為，進而確保參與道路交通往來人車之安全。本件蔡爵
      丞於車禍發生後經送國軍高雄總醫院急救，經醫師抽血測
      得其血液酒精濃度為124mg/dl，換算為呼氣酒精測試濃度
      為每公升0.624 毫克，顯見其於事發時呈現酒醉狀態，已
      達不能安全駕駛之程度乙情，有國軍高雄總醫院診斷證明
      書存卷可憑（本院卷第26頁），並為兩造所不爭執，堪予
      認定。蔡爵丞酒後駕車之行為，實有將自己置於致傷或死
      亡之高危險環境中之故意或重大過失，益徵本件事故之發
      生應係蔡爵丞個人行車不慎（即未依標誌行車，又未注意
      前方路況，且酒醉駕車），以致闖入人行地下道身亡，此
      與被告對系爭人行地下道之設置、管理是否有欠缺，並無
      任何相當因果關係。
六、綜上所述，本件原告之子蔡爵丞固因於酒後駕車闖入跌落系
    爭人行地下道因而致死，惟車禍之發生，應係其酒醉駕車致
    未注意車前狀況等所致，被告於系爭人行地下道之設置或管
    理上並無任何欠缺之瑕疵。從而，原告依國家賠償法第3 條
    第1 項規定，訴請被告賠償3,889,325 元，及自起訴狀繕本
    送達翌日起至清償日止，按年息5%計算之利息，為無理由，
    應予駁回。
七、原告之訴已經駁回，其假執行之聲請亦失所附麗，應併予駁
    回之。
八、本件事實已臻明確，兩造其餘之攻擊或防禦方法、爭點，及
    未經援用之證據，經本院斟酌後，認為與判決基礎之事實並
    無影響，均不足以影響本裁判之結果，自無庸一一詳予論駁
    之必要，併此敘明。
據上論結，原告之訴為無理由，依民事訴訟法第78條，判決如主
文。
中    華    民    國    97    年    10    月    22    日
                     民事鳳山分庭審判長法  官  楊富強
                                       法  官  吳文婷
                                       法  官  林意芳
上為正本係照原本作成。
如不服本判決，應於送達後20日內，向本院提出上訴狀並表明上
訴理由，如於本判決宣示後送達前提起上訴者，應於判決送達後
10日內補提上訴理由書（須附繕本）。
中    華    民    國    97    年    10    月    27    日
                                       書記官  陸艷娣


司法院資訊處製作；財團法人民間司法改革基金會備份。
